【裁判字號】    99,台上,4693
【裁判日期】    990722
【裁判案由】    偽造文書等罪
【裁判全文】
最高法院刑事判決            九十九年度台上字第四六九三號
上  訴  人  甲○○○
            乙 ○ ○
共      同
選任辯護人  陳中堅律師
上列上訴人等因偽造文書等罪案件，不服台灣高等法院台南分院
中華民國九十九年一月二十九日第二審判決（九十七年度上訴字
第九三號，起訴案號：台灣雲林地方法院檢察署九十五年度偵字
第四二二八號、第五０六九號『原判決漏載後一案號』），提起
上訴，本院判決如下：
    主  文
上訴駁回。
    理  由
按刑事訴訟法第三百七十七條規定：上訴於第三審法院，非以判
決違背法令為理由不得為之；是提起第三審上訴，應以原判決違
背法令為理由，係屬法定要件。如果上訴理由書狀並未依據卷內
訴訟資料具體指摘原判決不適用何種法則或如何適用不當；或所
指摘原判決違法情事，顯與法律規定得為第三審上訴理由之違法
情形不相適合；均應認其上訴為違背法律上之程式，予以駁回。
本件原判決撤銷第一審就上訴人甲○○○、乙○○等部分所為之
科刑判決，就此等部分改判分別依修正前刑法牽連犯之規定，從
一重論甲○○○以共同連續犯行使偽造私文書罪，處有期徒刑二
年六月，論乙○○以連續犯業務侵占罪（乙○○部分牽連犯行使
偽造、變造私文書等罪），處有期徒刑三年。上訴人等之上訴意
旨略稱：（一）原判決認定甲○○○曾參與「財團法人雲林縣私
立媽祖社會福利慈善事業基金會」（下稱雲林媽祖基金會）之設
立事宜，與乙○○、李幸娜、曲永平、張綵宸等人係知情之共同
正犯，主要係依憑第一審共同被告曲永平、李幸娜於偵查中之供
述為據；惟曲永平、李幸娜二人在偵查中之供述，縱令均屬無訛
；但李幸娜始終未指證甲○○○曾指示伊以不實之基金會籌備會
議及董監事會議等資料，向台灣雲林地方法院申辦法人登記；再
參酌李幸娜於偵查中庭呈其與曲永平之電話錄音紀錄，曲永平亦
明確指稱：「沒錯，所以檢察官也知道那些人根本不會弄，也就
是這些人都是大老粗，大老土，我們來幫他弄」，自足以證明甲
○○○就系爭基金會成立之文書作業等事宜，從未對李幸娜、曲
永平有所指示。原判決僅執：「（雲林媽祖）基金會成立之相關
人員，非甲○○○之親戚，即係甲○○○服務處之人員，與甲○
○○關係密切，而基金會成立後，甲○○○非但參與基金會活動
，並去函請求國營事業團體補助基金會活動，則基金會實係甲○
○○、乙○○等人所操控用以詐取財物，依此甲○○○對於基金
會之成立豈有不知之理」，作為不利於甲○○○認定之依據，顯
有認定事實不依證據之違法。（二）乙○○於第一審及原審均供
稱：甲○○○未參與「雲林媽祖基金會」之設立事宜，亦未參與
基金會之運作等語；另證人張綵宸（原名張琇婷）在第一審亦證
稱：「董事會籌備會議紀錄均係李幸娜所交代，我係照一個範本
之內容所打，二份會議紀錄後面簽到單上面名字之簽名，是李幸
娜之筆跡，我在製作這個基金會文件時，乙○○、甲○○○並無
以任何方式指導我或教我怎麼做，製作該基金會文件時，並未與
乙○○、甲○○○討論過」，原判決就此等有利於甲○○○或乙
○○之證據，未說明不予採納之理由，自屬理由不備云云。甲○
○○另上訴意旨略以：（一）李幸娜係因檢察官以緩起訴為交換
條件，囑李幸娜供述甲○○○共同參與系爭基金會之設立事宜，
李幸娜始於偵查中表示願意認罪，檢察官並諭知李幸娜支付新台
幣五萬元，緩起訴時間一年，詎李幸娜嗣仍經檢察官提起公訴，
李幸娜於第一審已就上情陳述甚明，並證稱：甲○○○未參與「
雲林媽祖基金會」之設立事宜等語，足見李幸娜於偵查中之陳述
，並非出於自由意志，其真實性顯屬可疑，原判決仍採納作為論
斷甲○○○涉犯上開行使偽造私文書罪嫌之證據，有適用法則不
當之違法。（二）依原判決就以偽造之私文書申請設立「雲林媽
祖基金會」部分之事實認定，上開犯罪事實乃上訴人等與蔡能竭
、李幸娜等四人共同所為，惟其理由說明謂：甲○○○、乙○
○與李幸娜、曲永平、蔡能竭、張綵宸及不詳姓名之人間，就上
開犯罪事實，有犯意聯絡及行為分擔，均為共同正犯等語，自屬
理由矛盾。又原判決未說明究係憑何等證據，認定甲○○○與曲
永平、張綵宸及該不詳姓名之人間，就偽造二份不實之會議紀錄
及偽簽莊豐宜、李俊興、黃永雄、陳明富等人之簽名等犯行，有
犯意聯絡及行為分擔，亦有理由不備之違法。（三）原判決事實
欄雖認定係蔡能竭持系爭偽造之私文書向台灣雲林地方法院申辦
法人登記，惟其理由內既未說明為此項認定所憑之證據，又未敘
明究係憑何證據，認定甲○○○與蔡能竭有共同行使偽造私文書
之犯意聯絡，自屬理由不備等語。
惟查：原判決依憑調查證據之結果並綜合卷內證據資料，認定上
訴人等分別有其事實欄所載之犯行，已於理由內詳敘其調查證據
之結果及取捨證據認定之理由，並就甲○○○否認犯罪所持之各
項辯解及乙○○辯稱：伊在取得資金到位證明後，於完成登記前
，再將所借之款項返還出借人，致實際上基金會設立之資金並未
到位，應屬基金會捐助款項未實際捐款是否得以設立登記或應予
撤銷之問題云云，認均非可採；以及乙○○、第一審共同被告曾
紫婷分別以證人身分證稱：甲○○○均未參與各等語、證人張綵
宸在第一審證稱：乙○○、甲○○○並未指導伊或教伊怎麼做，
製作該基金會文件時，並未與乙○○、甲○○○討論過云云暨李
幸娜於第一審證稱：係與乙○○聯繫，甲○○○未曾參與等語，
認俱非可執為有利於甲○○○認定之依據，分別予以指駁或說明
（見原判決正本第三一頁第七行至第二十行、第十三頁第六行至
第十六行）。復依憑調查證據之結果，說明援引作為判決基礎之
證據資料均具有證據能力所憑之理由（見原判決正本第五頁第十
三行至第二六行）。另又綜合卷內證據資料，說明認定甲○○○
與本案其餘正犯就本件犯行有犯意聯絡或行為分擔所憑之證據及
其理由（見原判決正本第三一頁第八行至第三二頁第五行）。從
形式上觀察，原判決並無理由不備、理由矛盾、認定事實不憑證
據、適用法則不當等違背法令之情形。上訴人等之上訴意旨（一
）、（二）；甲○○○另上訴意旨（二）、（三）均置原判決事
實欄明確認定及理由內已詳予說明之事項於不顧，或仍以原判決
未說明其與本案其餘正犯間有犯意聯絡及行為分擔所憑之證據及
其理由等語，指摘原審認定事實不憑證據及理由不備；或猶執原
判決已詳予敘明非可作為有利於上訴人等認定依據之乙○○、張
綵宸前揭供述，指摘原審有理由不備之違法；均非依據卷內資料
而為主張。再依卷附檢察官訊問筆錄所載，李幸娜於偵查中係以
被告身分先為不利於其本人及上訴人等之供述後，始於檢察官詢
問：「涉嫌偽造文書是否認罪？」時，答稱：「我認罪」；嗣檢
察官再以證人身分告知其證人之具結義務及偽證處罰，並經該證
人具結後，該證人又再另為不利於上訴人等之證言（見偵查卷第
一宗第七二頁至第八十頁）；而該證人在第一審以證人身分具結
作證時，經第一審審判長提示上開檢察官訊問筆錄，並經公訴人
逐一詰問時，其祇供稱：「……上一次的檢察官他誤會我的回答
」、「……我的意思是說，我們在台北有時候去她的立法院辦公
室，我說有時候甲○○○也在，因為那是她的辦公室，所以乙○
○董事長如果上來台北，在她的辦公室的時候，有時候他們會請
我過去，那時他們夫妻就會在」、「他這個問題我沒有聽清楚，
不是這樣……」、「……我就說因為曾董事長來到台北，是不是
他也在辦公室過夜，我就不清楚，因為他們夫妻不是同時打電話
給我，就是如果是董事長打給我，就是男生打電話給我，或者是
曾蔡委員她有時候也會打電話來」（見第一審卷第二宗第一０八
頁、第一０九頁），從未證稱：伊之偵查中陳述非出於自由意志
等語。而證據之證明力如何，屬事實審法院得依憑調查證據之結
果而為自由判斷之事項，該項自由判斷職權之行使，倘未違背經
驗法則或論理法則，即難任指為違法。原審依憑其調查證據之結
果，認李幸娜於第一審所為有利於甲○○○之證述，乃事後迴護
之詞，因而採納李幸娜在偵查中之供述，作為判決之基礎，核屬
無違於證據法則之證據證明力自由判斷職權之合法行使，並未違
法。甲○○○另上訴意旨（一）就此再為單純事實上爭執，自非
合法之第三審上訴理由。再依原判決事實認定，前揭行使偽造私
文書以申請設立「雲林媽祖基金會」之犯罪事實，係上訴人等與
蔡能竭、李幸娜、曲永平、張綵宸及不詳姓名之人共同所為（見
原判決第二頁第十九行至第二三行、第三十行、第三一行、第三
頁第五行、第十一行），上揭事實認定，與其理由說明：「甲○
○○、乙○○與李幸娜、曲永平、蔡能竭、張綵宸及不詳姓名之
人間，就上開犯罪事實，有犯意聯絡及行為分擔」，並無牴觸。
甲○○○另上訴意旨（二）另執原判決認定該部分事實乃上訴人
等與蔡能竭、李幸娜等四人共同所為，其理由說明謂：「甲○
○○、乙○○與李幸娜、曲永平、蔡能竭、張綵宸及不詳姓名之
人間，就上開犯罪事實，有犯意聯絡及行為分擔」等語，指摘原
判決理由矛盾，顯非依據卷內資料而為主張。又原判決理由內已
載明係依憑卷附之委任狀影本，認定係蔡能竭持「雲林媽祖基金
會」設立所需之文書向台灣雲林地方法院申辦法人設立登記（見
原判決正本第十四頁第八行），而該委任狀上，亦確有蔡能竭受
委任辦理上開法人設立登記之記載（見偵他字第九九八號卷第四
宗第七七頁）。甲○○○另上訴意旨（三）另執原判決理由內未
說明為此認定所憑之證據云云，指摘原判決理由不備，亦非依據
卷內資料而為主張。綜上所論，上訴人等之上訴，均屬違背法律
上之程式，俱予駁回。至於原判決認與上訴人等行使偽造私文書
部分，分別有修正前刑法牽連犯裁判上一罪關係之使公務員登載
不實、行使業務上登載不實之文書、詐欺取財（上訴人等部分）
及業務侵占（乙○○部分）等罪，原判決係分別依刑法第二百十
四條之使公務員登載不實罪、同法第二百十六條、第二百十五條
之行使業務上登載不實之文書罪、同法第三百三十九條第一項之
詐欺取財罪及同法第三百三十六條第二項之業務侵占罪論科；經
查刑法第二百十四條使公務員登載不實罪及同法第二百十六條、
第二百十五條行使業務上登載不實文書罪之法定本刑均為三年以
下有期徒刑、拘役或五百元以下罰金，皆屬於刑事訴訟法第三百
七十六條第一款所列之罪；刑法第三百三十九條第一項之詐欺取
財罪及同法第三百三十六條第二項之業務侵占罪，則分別屬於刑
事訴訟法第三百七十六條第四款、第三款所列之罪；與之有修正
前刑法牽連犯裁判上一罪關係之行使偽造私文書部分之上訴，既
不合法，自無從就有修正前刑法牽連犯關係之上開輕罪部分併為
實體上審判，此等部分既經第二審判決，自均不得上訴於第三審
法院，上訴人等就此等部分竟復分別提起上訴，並以其餘之上訴
意旨指摘原判決此等部分有不適用法則、適用法則不當、認定事
實不憑證據、理由不備及理由矛盾等違法，均非適法，俱予駁回
。
據上論結，應依刑事訴訟法第三百九十五條前段，判決如主文。
中    華    民    國  九十九  年    七    月  二十二  日
                      最高法院刑事第七庭
                          審判長法官  林  永  茂
                                法官  蘇  振  堂
                                法官  蕭  仰  歸
                                法官  林  立  華
                                法官  陳  世  淙
本件正本證明與原本無異
                                      書  記  官
中    華    民    國  九十九  年    八    月    二    日
                                                      K

司法院資訊處製作；財團法人民間司法改革基金會備份。
